【裁判字號】    98,再,10
【裁判日期】    981230
【裁判案由】    支付命令
【裁判全文】
臺灣桃園地方法院民事裁定                98年度再字第10號
再審原告    甲○○
訴訟代理人  丁○○
再審被告    丙○○
上列當事人間支付命令事件，再審原告對於民國98年7 月10日本
院98年度司促字第21360 號支付命令提起再審之訴，本院裁定如
下：
    主  文
再審之訴駁回。
再審訴訟費用由再審原告負擔。
    理  由
一、再審意旨略以：
  (一)兩造間有關再審被告對再審原告聲請本院核發98年度司促字
    第21360 號支付命令（下稱系爭支付命令）事件，雖經本院
    於民國98年8 月20日核發確定證明書予再審被告，惟再審原
    告從未收受系爭支付命令，即系爭支付命令未經合法送達於
    再審原告，再審原告無法於20日不變期間內提出異議外，又
    再審原告係於98年9 月22日因收到鈞院民事執行處98年9 月
    4 日強制執行之函文後始知上情，自得於98年10月6日提起
    本件再審之訴。
  (二)再審被告之所以對再審原告聲請發系爭支付命令，乃因再審
    原告與再審被告及訴外人宋雪霞（由羅龍雄代理）而於98年
    4 月24日簽立一紙協議書（下稱系爭協議書），而再審被告
    於支付命令聲請狀所主張之事實理由顯屬虛偽之詞，再審被
    告雖主張，依系爭協議書中第2 條約定「丙方同意至觀音鄉
    公所辦理下列事項：（一）…（二）於辦理本約耕地租約之
    變更登記後十日內，辦理本約耕地租約之終止登記」，而再
    審原告於98年6 月8 日前往觀音鄉公所共同辦理耕地租約變
    更登記後，已逾10日仍未見債務人依約前往觀音鄉公所辦理
    租約之終止登記，履經催促，仍置之不理，從而向再審原告
    請求違約賠償新台幣（下同）600 萬元。惟再審原告直至98
    年7 月7 日始收到桃園縣觀音鄉公所確定完成變更登記之函
    ，再審原告自無從依照再審被告所執之「終止登記」辦理之
    期限履行，因此賠償要件應尚未成立。
  (三)另依系爭協議書第3 條之約定「甲、乙方同意於丙方完成前
    條約定登記事項後，於徐海紅之繼承人辦理登記後10日內，
    辦理將本約第130 地號土地移轉登記予丙方所有，作為丙方
    於本約耕地地上物之補償。…」而再審被告理應於訴外人徐
    海紅之繼承人徐麥碗妹於98年6 月2 日完成辦理繼承登記後
    10日，即同年月13日前將觀音鄉○○○段對面厝小段第130
    地號土地移轉登記予再審原告，然再審被告至今仍未辦理，
    從而，再審被告自屬未完成對待給付，符合民事訴訟法第
    509 條所定之情形，不得發予支付命令。
  (四)又再審原告嗣於98年9 月24日業會同訴外人徐麥碗妹、徐鴻
    有及再審被告在觀音鄉公所辦理「觀茄字第3 號三七五租約
    之終止」申請，故而再審被告所主張之債權已不存在，依強
    制執行法第12條規定，鈞院民事執行處之查封登記應予撤銷
    並回復原狀。
  (五)末者，再審原告於98年9 月22日之前不知有系爭支付命令之
    郵件，亦未接獲該掛號郵件招領通知，而再審被告與再審原
    告於諸多偵查案件、訴訟案件均知悉再審原告並未居住於「
    觀音鄉保生村6 鄰對面厝36號」之戶籍地址，顯有知悉債務
    人住居所而故意送達戶籍所在地之情形，而觀音鄉保生村村
    長戊○○可證明再審原告並未居於該址；鈞院系爭支付命令
    並未合法送達，有觀音鄉新坡郵局證明書可稽，此合乎民事
    訴訟法第496 條第1 項第13款之「當事人發現未經斟酌之證
    物，得使用該證物」之情形，再審原告自得依民事訴訟法第
    496 條第1 項第13款之規定提起再審。爰依法提起本件再審
    ，並聲明：系爭支付命令之聲請應予駁回。
二、按債務人對於支付命令未於法定期間合法提出異議者，支付
    命令與確定判決有同一之效力；前項支付命令有第496 條第
    1 項之情形者，得提起再審之訴，並以原支付命令之聲請，
    視為起訴。民事訴訟法第521 條第1 項、第2 項分別定有明
    文。是對確定之支付命令提起再審之訴，自應適用民事訴訟
    法關於再審程序之規定。次按提起民事再審之訴，應於30日
    之不變期間內提起；前項期間，自判決確定時起算，判決於
    達前確定者，自送達時起算；其再審之理由發生或知悉在後
    者，均自知悉時起算；再審之訴不合法者，法院應以裁定駁
    回之，民事訴訟法第500 第1 項、第2 項前段、第502 條第
    1 項亦分別有明文。經查：
  (一)系爭支付命令，係於98年7 月30日送達於再審原告（按該支
    付命令係於98年7 月20日寄存送達於觀音分駐所，依民事訴
    訟法第138 條第2 項規定，經10日生送達效力），有送達證
    書1 紙附於系爭支付命令案卷可稽。再審原告雖主張，因再
    審原告之戶籍地址「桃園縣觀音鄉保生村6 鄰對面厝36號」
    共有4 戶人家，其中2 戶住家距離再審原告之住家約有1 公
    里遠之路程，由於郵務投遞人員送達失誤，致使未合法送達
    ，未將寄存通知書黏貼於應受送達人之住居所門首，造成再
    審原告未前往領取文書，故系爭支付命令並未合法送達云云
    。然查：
    1.本件系爭支付命令送達情形，業據證人即送達系爭支付命
      令之郵務士乙○○於本院審理時證稱：因為當時送達時「
      桃園縣觀音鄉保生村6 鄰對面厝36號」該址都查訪不到人
      ，該址是一個三合院，而確實有一間人家距離三合院比較
      遠，但該戶人家伊也有去呼喚，都無人回應，伊是白天去
      投遞，伊至該址投遞兩次都沒有找到人；而法院寄的存證
      信函若投遞兩次不到，就會以郵局之紅色招領通知書一張
      貼於門首，一張置入信箱中，作寄存送達；至於卷內之聲
      明書一紙，確實其所記載，因再審原告來郵局找伊主管詢
      問當天是何人投遞的，再審原告說當天招領信件沒有看見
      ，所以主管請我寫1 份報告即此份聲明，該聲明是屬於私
      人性質，非屬官方的，而其上所載「不確定是否為風吹走
      」一節，乃伊個人之臆測，是因為那裡海風比較大，但放
      在郵箱中的信件應該不會被吹走；之前伊也有送過再審原
      告之信件，但他們親戚說再審原告已不住在三合院，而搬
      到泰山，因為不能請親戚代收，所以伊也有開招領單，法
      院的部分伊等都是以寄存為原則，因為再審原告的戶籍在
      那裡，所以不會以退回處理；伊有問再審原告之親戚，再
      審原告是否會回來收掛號信？但他們說再審原告很少回來
      等語明確（見本院卷第99頁背面至101 頁）。從而，由證
      人乙○○之證詞可知，系爭支付命令之送達確於乙○○於
      上址呼喚過2 次後無人回應後，遂製作送達通知書1 份黏
      貼於上址門首、1 份置於上址信箱內，並將系爭支付命令
      寄存於最近之警察機關觀音分駐所之方式而為送達。而證
      人乙○○於其聲明中記載「是否被風吹走」一節，並無證
      據可資證明，又信箱內之送達通知書亦無可能輕易佚失。
      且再審原告自承：「我是住在三合院隔壁的邊間（見本院
      卷第100 頁）」對照證人乙○○所述，應認再審原告之住
      處已包含在乙○○所投遞、查訪之範圍即三合院四周無誤
      。從而，再審原告所辯：送達人原未將招領通知黏貼於門
      首一節，而未合法送達一節，並不足採。
    2.再按，依一定事實，足認以廢止之意思離去其住所者，即
      為廢止其住所，民法第24條定有明文。觀諸兩造於98年4
      月24日之協議書，再審原告仍於地址欄自行填載戶籍地地
      址（見本院卷第27頁），顯有預示再審被告及另外之協議
      書相關人士，關於該協議書之履行，再審原告仍以該戶籍
      地地址為通訊地之意，再審原告指摘再審被告故意投遞其
      未居住之戶籍地址一節，顯無理由。再者，經本院詢再審
      原告何以將搬離戶址，而未將戶籍遷移？再審原告答以：
      因為有土地在那裡，若要聲報相關補助款會有困難，且伊
      是因為工作才搬遷，但將來伊還是會回來戶籍地等語明確
      （見本院卷第102 頁）。復據證人戊○○即保生村村長於
      本院證稱：伊89年擔任保生村村長以來，再審原告就未住
      在保生村上址，再審原告說他在台北縣泰山鄉工作，但再
      審原告之宗親仍居於該址，他偶爾回來時，伊與再審原告
      仍有碰面等語明確（見本院卷第101 頁至101 頁背面）。
      。綜上，再審原告既自行填載戶籍地址於系爭協議書上，
      又自承無意將戶籍遷移，及證人戊○○之證詞等節以觀，
      顯見再審原告仍保留隨時以桃園縣觀音鄉保生村6 鄰對面
      厝36號地址以聲請耕地補助款之用，且表明將來不再於泰
      山鄉工作時返回該地居住之意，顯非以廢止之意思離開該
      址，不能認其係廢止該住所。從而，系爭支付命令送達該
      址，仍應認屬合法送達再審原告。再審原告主張該支付命
      令未合法送達云云，自非可採。
    3.再者，再審原告主張再審被告於諸多訴訟中，已明知再審
      原告搬遷他處而故意聲請寄送再審原告之戶籍地址云云，
      然未據再審原告提出相關證據以實其說。而再審原告雖當
      庭提出他件訴訟中再審被告之存證信函經改投至泰山鄉再
      審原告之現居地址之證明，惟再審被告當初投遞該存證信
      函時仍以再審原告之戶籍地送達，而該改投既係郵政機關
      主動所為，即不能認再審被告本對於再審原告之現居地址
      有所知悉，而於本件刻意寄送其戶籍地，此部分再審原告
      之主張，仍不能採。
    4.又系爭支付命令送達再審原告後，未經再審原告提出異議
      ，亦經本院核閱系爭支付命令案卷無誤，故系爭支付命令
      應於98年8 月20日確定，此並有本院所核發之支付命令確
      定證明書1 份附於系爭支付命令案卷可稽，是本件再審原
      告至遲應於98年9 月20日前提起再審，然遲至於98年10月
      6 日提起再審，有再審起訴狀上本院收文章戳可稽，顯已
      逾法定30日之不變期間，本件再審之訴，顯不合法，僅此
      即應駁回。
  (二)按民事訴訟法第496 條第1 項第13款所謂當事人發見未經斟
    酌之證物或得使用該證物者，係指在前訴訟程序事實審之言
    詞辯論終結前不知有該證物，現始知之，或雖知有此而不能
    使用，現始得使用者而言（最高法院29年度上字第1005號判
    例、32年度上字第1247號判例參照）。又所謂法律之「準用
    」，僅在性質許可之範圍，準用另一法律之規定，如性質上
    不同者，自不在準用之列。而支付命令之聲請，除應表明當
    事人及法院外，祇須表明請求之標的並其數量及請求之原因
    事實，以及應發支付命令之陳述，此觀民事訴訟法第511 條
    之規定自明，亦即支付命令僅係就債權人請求之事項及所提
    出之書證為形式上之審查，與判決之行言詞辯論程序須為實
    質上審查有別。而同法第496 條第1 項第13款規定之再審事
    由，依前開說明，係以前訴訟程序事實審言詞辯論終結前已
    存在而未經斟酌之證物為限，則本件支付命令之核發既未經
    言詞辯論之實質審理程序，性質上自無準用該款再審理由之
    餘地。是再審原告以98年7 月16日始收到98年7 月7 日桃園
    縣觀音鄉公所確定完成變更登記之函，以發現新證據為由，
    依民事訴訟法第496 條第1 項第13款規定提起再審，亦難認
    為合法。而再審被告聲請支付命令狀，載明「再審原告於98
    年6 月8 日前往觀音鄉公所辦妥耕地租約變更登記後，逾10
    日未見債務人依約前往辦理租約之終止登記」等節，本院依
    照系爭協議書為形式審查後，認再審被告應發支付命令之陳
    述與原因事實，並無不合，而核發系爭支付命令，亦無適用
    法規顯有錯誤、違背經驗法則之情形。且再審原告提出送達
    情形之郵務士書面聲明、保生村村長書立居住情形證明，均
    無關於支付命令發給之審酌，僅屬送達事項之證據，顯非與
    該條款所定得提起再審之要件不符，再審原告以此提起再審
    ，亦非適法，亦應駁回。
  (三)又再審原告認為再審被告未完成將觀音鄉○○○段對面厝小
    段第130 地號土地移轉登記予再審原告之對待給付，系爭支
    付命令之核發，顯不合法云云。然查：系爭協議書第3 條明
    白約定：「甲（再審被告）、乙方（宋雪霞）同意於丙方（
    再審原告）完成前條約定登記事項後，於徐海紅之繼承人辦
    理繼承登記後10日內，辦理將本約第130 地號土地移轉登記
    予丙方所有，作為丙方於本約耕地地上物之補償。…」，顯
    見辦理觀音鄉○○○段對面厝小段第130 地號土地之移轉登
    記之事，三方乃約定於辦妥系爭協議書第2 條之耕地租約變
    更登記及終止登記、訴外人徐海紅之繼承人辦妥繼承登記之
    後，始為之。從而，再審原告依約即應先辦妥系爭耕地租約
    之約定登記事項後，方得請求再審被告辦妥移轉登記之事，
    其中並非屬對待給付之關係。從而，再審原告所謂再審被告
    並未履行對待給付，致支付命令之核發不合法一節，並無理
    由。
三、綜上，再審原告提起本件再審之訴，並無理由，應予駁回，
    依民事訴訟法第502 條第1 項、第95條、第78條裁定如主文
    。
中    華    民    國    98    年    12    月    30    日
                    民事第二庭  法  官  楊晴翔
以上正本係按原本作成。
如對本裁定抗告須於裁定送達後10日內向本院提出抗告狀，並繳
納抗告費新臺幣1,000元。
中    華    民    國    98    年    12    月    30    日
                                書記官  黃盈菁

司法院資訊處製作；財團法人民間司法改革基金會備份。
